臺灣高等法院臺南分院民事判決
110年度重上字第73號
上  訴  人  王連興  
訴訟代理人  黃毓然律師
被上訴人    照明宮  
法定代理人  方進昌  
訴訟代理人  王燕玲律師
上列當事人間請求拆屋還地事件，上訴人對於中華民國110年4月
30日臺灣臺南地方法院110年度重訴字第93號第一審判決提起一
部上訴，本院於111年6月1日言詞辯論終結，判決如下：
    主  文
上訴駁回。
原判決主文第一項關於「被告應將坐落臺南市○○區○○段000地號
土地上，如附圖所示編號B部分面積27平方公尺之地上物予以拆
除，並將上開土地騰空返還原告」部分，應更正為「上訴人應將
坐落臺南市○○區○○○段000地號土地上，如附圖所示編號B1部分面
積8.29平方公尺、編號B2部分面積15.04平方公尺、編號B3部分
面積0.25平方公尺之地上物予以拆除，並將上開土地騰空返還被
上訴人」。
第二審訴訟費用由上訴人負擔。
    事實及理由
壹、程序方面：
一、按第二審不變更訴訟標的，而補充或更正事實上或法律上之
    陳述者，非為訴之變更或追加，此觀民事訴訟法第463條準
    用同法第256條規定即明。查本件被上訴人於原審起訴，其
    中請求上訴人應將坐落臺南市○○區（下稱○○區）○○段000地
    號土地（下稱重測前000地號土地）上如原判決附圖所示編
    號A部分面積457平方公尺、編號B部分面積27平方公尺之地
    上物予以拆除，並將上開土地騰空返還被上訴人部分，原審
    為被上訴人勝訴判決，上訴人不服，提起上訴。嗣於本院審
    理中，經囑託臺南市新化地政事務所（下稱新化地政）測量
    結果，上開地上物占有坐落重測後○○區○○○段000地號土地（
    下稱重測後000地號土地，即重測前000地號土地）之位置及
    面積如新化地政民國111年1月19日土地複丈成果圖（下稱附
    圖）所示。衡諸被上訴人請求上訴人拆除地上物並返還土地
    之客體同一，雖因行政機關測量技術之故，而有面積之增減
    ，然其差異並不影響該特定具體標的之客觀同一性。因之，
    被上訴人依上開測量結果，於本院補正請求上訴人應將坐落
    重測後000地號土地上如附圖所示之地上物拆除，並將該部
    分土地騰空返還被上訴人，應屬民事訴訟法第256條補正事
    實上及法律上之陳述，非為訴之變更或追加，並由本院就原
    判決主文第1項之諭知，於上訴人後開上訴聲明範圍內，更
    正如本判決主文第2項所示。
二、次按上訴，係指當事人對其不利且尚未確定之終局判決聲明
    不服，請求上訴審法院對於原判決在其聲明不服範圍內為廢
    棄改判之意思表示。是以減縮上訴聲明，即係當事人在上訴
    審減少對於原判決不服之程度，而發生上訴之一部撤回，使
    原判決一部歸於確定之效果。查上訴人原上訴聲明：㈠原判
    決關於命上訴人應將坐落重測前000地號土地上如原判決附
    圖所示編號A部分面積457平方公尺、編號B部分面積27平方
    公尺之地上物予以拆除，並將上開土地騰空返還被上訴人部
    分，及該部分訴訟費用之裁判均廢棄。㈡上開廢棄部分，被
    上訴人於第一審之訴及假執行之聲請均駁回。㈢如受不利之
    判決，上訴人願供擔保請准宣告免為假執行。嗣於本院審理
    中，因上訴人已自行將上開編號A部分面積457平方公尺之地
    上物拆除（見本院卷第165頁照片），乃將原上訴聲明㈠部分
    ，減縮聲明為：原判決關於命上訴人應將坐落重測前000地
    號土地上如原判決附圖所示編號B部分面積27平方公尺之地
    上物予以拆除，並將上開土地騰空返還被上訴人部分（即被
    上訴人更正：上訴人應將坐落重測後000地號土地上如附圖
    所示編號B1部分面積8.29平方公尺、編號B2部分面積15.04
    平方公尺、編號B3部分面積0.25平方公尺之地上物〔下合稱
    系爭地上物〕予以拆除，並將上開土地騰空返還被上訴人部
    分），及該部分訴訟費用之裁判均廢棄。揆諸前揭說明，上
    訴人減縮不服範圍之其餘上訴部分，已發生上訴之一部撤回
    ，而使原判決該部分歸於確定之效果，是本院審理範圍，即
    為原判決判命上訴人應將坐落重測後000地號土地上之系爭
    地上物予以拆除，並將上開土地騰空返還被上訴人部分，合
    先敘明。
貳、實體方面：　　
一、被上訴人主張：被上訴人為重測後000地號土地（下稱系爭
    土地）所有權人，上訴人所有門牌號碼臺南市○○區○○里000
    號房屋（下稱系爭房屋）後增建之系爭地上物無權占用系爭
    土地等情。爰依民法第767條第1項前段、中段規定，求為命
    上訴人將系爭土地上如附圖所示之系爭地上物予以拆除，並
    將上開土地騰空返還被上訴人之判決（原審就被上訴人於原
    審之請求，為其一部勝訴、一部敗訴之判決；上訴人就其不
    利部分提起一部上訴；被上訴人就其敗訴部分，未據聲明不
    服；故未繫屬本院部分，不予贅述）。並答辯聲明：上訴駁
    回。
二、上訴人則以：上訴人之父王美芍於日據時期昭和年間，向訴
    外人徐紅毛購買系爭土地上之房屋（下稱原建物）及地上權
    ，並承繼徐紅毛與三舍祭祀公業間之租地建屋關係。嗣王美
    芍與福安宮為配合政策之實行，登記為三七五租約，並向改
    制前新市鄉公所（下稱新市鄉公所）登記在案，然該三七五
    租約登記並未改變基地租賃之目的。又王美芍於三七五租約
    期間，均有按時繳納租金，嗣陸續增建原建物時，被上訴人
    亦未表示反對，雙方應存有不定期限租賃關係。王美芍於80
    年間過世，原建物、地上權及租賃關係由上訴人繼承，另系
    爭土地位置與被上訴人宮址甚近，歷屆主委皆知悉系爭土地
    之使用狀況，未曾表示反對之意思，被上訴人應已默示同意
    上訴人使用系爭土地，而於兩造間成立不定期限使用借貸關
    係。縱認兩造間無租賃、使用借貸等關係，惟被上訴人長久
    知悉系爭土地之利用狀況，現始請求拆屋還地，顯然係以損
    害上訴人為主要目的，為權利濫用，違反誠信原則，並已權
    利失效，不得再為請求。又系爭房屋越界並非出於故意或有
    重大過失，被上訴人亦未提出異議，現若拆除越界部分，勢
    必破壞系爭房屋主要結構，嚴重影響上訴人之居住權益，依
    民法第796條、第796條之1之規範目的，被上訴人不得請求
    拆除等語，資為抗辯。並上訴聲明：㈠原判決關於命上訴人
    應將系爭土地上如附圖所示之系爭地上物予以拆除，並將上
    開土地騰空返還被上訴人部分，及該部分訴訟費用之裁判均
    廢棄。㈡上開廢棄部分，被上訴人於第一審之訴及假執行之
    聲請均駁回。㈢如受不利之判決，上訴人願供擔保請准宣告
    免為假執行。
三、兩造不爭執事項：
  ㈠系爭土地於55年9月26日經判決移轉並於55年11月2日登記為
    福安宮所有，嗣於72年12月15日以名義變更為由而登記為南
    三舍福安宮所有，再於73年9月4日以名義變更為由而登記為
    被上訴人所有；福安宮、南三舍福安宮、被上訴人當時之代
    表人均為李登貴。
  ㈡系爭土地於74年間更正編定為鄉村區乙種建築用地，嗣於78
    年間更正編定為特定農業區甲種建築用地。
  ㈢系爭土地之地上權於35年7月9日登記在徐紅毛、謝新福名下
    ，持分依序為5分之3、5分之2，嗣於98年12月16日刪除該地
    上權登記。
  ㈣○○區公所於109年11月9日以所民文字第1090756531號函覆略
    以：「說明…二、系爭土地除於本所無耕地三七五租約登記
    外，另查詢該地籍謄本『其他登記事項』欄位亦為（空白）無
    註記有三七五租約。…」等語；復於110年1月25日以所民文
    字第1100061004號函覆略以：「說明…二、貴院（原法院）
    函查上開土地『自54年迄今』有關三七五租約資料，雖出具有
    68年間本所核定續訂租約通知書，但依本所現有登記資料自
    54年迄今已查無該地三七五租約登記。三、並查該地籍謄本
    之『其他登記事項』欄位目前亦無『有三七五租約』之註記，亦
    查無於本所留存之原始租約副本。」等語。
  ㈤如原審訴字卷第217頁所示之68年度新市鄉公所處理承租人繼
    續承租耕地案（三舍字第25號）核定續訂租約通知書上記載
    出租人係李登貴，王美芍係受通知人。
  ㈥如原審訴字卷第249至259頁所示之74年8月23日、74年8月16
    日、未載發文日期之新市鄉公所租約註銷登記通知書，其記
    載略以：要求出租人南三舍福安宮李登貴，因系爭土地經查
    明有耕地三七五租約清理要點第11點第1項第3款之情形（耕
    地已全部變更為公共設施或建築使用者），應會同承租人王
    美芍申請租約註銷登記，逾期未申請者，由該所逕為辦理租
    約註銷登記等語。
  ㈦依臺南市政府財政稅務局新化分局109年12月14日南市財新字
    第1093026488號函附稅籍資料查復表顯示：臺南市○○區○○里
    ○○000號房屋（稅籍編號：Z00000000000，加強磚造、鋼鐵
    造、鋼骨造）之房屋稅籍名義人為上訴人。
  ㈧系爭土地上如附圖所示之系爭地上物為上訴人所有。
四、兩造爭執事項：
　㈠上訴人於原審提出原審訴字卷第165至179頁所有權保存登記
    申請書，內容關於：「徐紅毛曾於21年（日據時期昭和7年
    ）在系爭土地上申請搭建如原審訴字卷第177至179頁之煉瓦
    造瓦葺平房1棟，建坪為30坪。」之文書是否為真正？
  ㈡上訴人抗辯其有占有系爭土地之正當權源，是否可採？
  ⒈上訴人就系爭土地是否有地上權？　　　
  ⒉兩造間是否有不定期租賃關係？
  ⒊兩造間是否有不定期限使用借貸關係？
  ㈢被上訴人依民法第767條第1項前段、中段之規定，請求上訴
    人將系爭土地上之系爭地上物予以拆除，並將上開土地騰空
    返還被上訴人，有無理由？
  ⒈被上訴人行使物上請求權，是否構成權利濫用？
  ⒉被上訴人行使物上請求權，有無權利失效之情事？
  ⒊本件有無民法第796條第1項、第796條之1第1項規定之適用
    ？　　　 
五、本院之判斷：
  ㈠關於兩造爭執事項㈠、㈡部分：
　⒈查上訴人提出原審訴字卷第165至179頁所有權保存登記申請
    書（第165頁蓋有臺南縣政府印文），內容關於：「徐紅毛
    曾於21年（日據時期昭和7年）在系爭土地上申請搭建如原
    審訴字卷第177至179頁之煉瓦造瓦葺平房1棟，建坪為30坪
    。」之文書，經本院函詢改制後臺南市政府有關上訴人提出
    原審卷第165至179頁文件資料，是否為該府或所轄機關核發
    或保存之文件資料，經其所屬地政局函轉新化地政查復辦理
    ，嗣經新化地政於110年11月8日以所登字第1100102585號函
    復略以：該所無檔存○○區○○段000○000○000地號土地及同段0
    00建號建物日據時期之「所有權保存登記申請書」、「登記
    濟證」等相關文件資料等語（見本院卷第95、97、99頁），
    雖尚難遽認該文書係有製作權人所製作之文書而為真正。然
    觀諸系爭土地之地上權於35年7月9日登記在徐紅毛、謝新福
    名下，持分依序為5分之3、5分之2，嗣於98年12月16日刪除
    該地上權登記（見兩造不爭執事項㈢），應可認徐紅毛、謝
    新福於35年間曾為系爭土地之地上權人。惟徐紅毛雖曾為系
    爭土地之地上權人，然上訴人並未提出王美芍於日據時期曾
    向徐紅毛購買系爭土地地上權及前揭建物之買賣相關證據，
    且依系爭土地地籍異動索引及臺灣省臺南縣土地登記簿之記
    載，亦未見有王美芍為地上權人之登記紀錄（見原審訴字卷
    第155至163頁），而上訴人持有上開所有權保存登記申請書
    等資料之原因不只一端，是尚難僅憑上訴人提出之上開資料
    ，即遽認上訴人抗辯王美芍於日據時期昭和年間向徐紅毛購
    買系爭土地之地上權及前揭建物，其為王美芍之繼承人，而
    就系爭土地享有地上權等語為可採。
  ⒉次依兩造不爭執事項㈠所示，系爭土地於55年9月26日經判決
    移轉並於55年11月2日登記為福安宮所有，嗣於72年12月15
    日以名義變更為由而登記為南三舍福安宮所有，再於73年9
    月4日以名義變更為由而登記為被上訴人所有，可認福安宮
    、南三舍福安宮、被上訴人係屬同一權利主體，始得逕為名
    義變更登記。又依兩造不爭執事項㈡、㈣至㈥，及上訴人提出
    系爭土地於74年8月間逕為辦理租約註銷登記通知書及所附
    相關資料（見原審訴字卷第249至259頁），可知系爭土地原
    應有耕地三七五租約，然於74年間，因有耕地三七五租約清
    理要點第11點第3款規定耕地租約經查明有耕地已全部變更
    為公共設施或建築使用之情形，出租人南三舍福安宮、承租
    人王美芍未申請登記，經新市鄉公所通知出、承租人，因當
    事人未提出異議，新市鄉公所已就出租人南三舍福安宮與王
    美芍間之系爭土地三七五耕地租約，作成租約註銷登記行政
    處分，系爭土地現已查無三七五租約登記在案。是在該註銷
    登記行政處分之存續力、確定力未被推翻前，應可認王美芍
    及其繼承人就系爭土地已無租賃權存在。此外，上訴人所舉
    證據亦不足以證明其就系爭土地有地上權，已如前述，則上
    訴人依此抗辯王美芍於日據時期昭和年間，向徐紅毛購買系
    爭土地上之原建物及地上權，承繼其與三舍祭祀公業間租地
    建屋之關係，嗣王美芍與福安宮為配合政策之實行，登記為
    三七五租約，該三七五租約登記並未改變基地租賃之目的。
    王美芍於80年間過世，原建物、地上權及租賃關係由上訴人
    繼承，兩造間就系爭土地存有不定期租賃關係云云，難認有
    據，而不可採。
  ⒊上訴人雖又辯稱：系爭土地位置與被上訴人宮址甚近，歷屆
    主委皆知悉系爭土地之使用狀況，未曾表示反對之意思，迄
    今已數十年，可見兩造雖未明示簽訂使用借貸契約，惟被上
    訴人有默示讓上訴人使用系爭土地之意思，兩造間可成立不
    定期限使用借貸關係云云；惟查，按所謂默示之意思表示，
    係指依表意人之舉動或其他情事，足以間接推知其效果意思
    者而言，若單純之沉默，則除有特別情事，依社會觀念可認
    為一定意思表示者外，不得謂為默示之意思表示。本件被上
    訴人多年來固消極地未訴請上訴人拆除系爭地上物並返還土
    地，然依一般社會通念觀察其行為，僅得認定係單純之沉默
    ，尚難遽為評價其有默示同意上訴人無償使用系爭土地之意
    思。此外，上訴人亦未舉證證明被上訴人有何其他舉動可間
    接推論被上訴人有默示同意上訴人無償使用系爭土地之意思
    ，則其前揭所辯兩造間就系爭土地有不定期限使用借貸關係
    云云，顯係過度擴張解釋被上訴人之單純沈默行為，亦非可
    採。
  ⒋綜合上述，上訴人所舉證據，並不足以證實其所辯稱其就系
    爭土地有地上權，或兩造間就系爭土地有不定期租賃關係或
    不定期限使用借貸關係等情為真實，則其並無占有系爭土地
    之正當權源，要可認定。
　㈡關於兩造爭執事項㈢部分：
　⒈按所有人對於無權占有或侵奪其所有物者，得請求返還之；
    對於妨害其所有權者，得請求除去之，民法第767條第1項前
    段、中段定有明文。被上訴人為系爭土地所有權人，而上訴
    人所有之系爭地上物無權占有系爭土地（見兩造不爭執事項
    ㈧），則被上訴人依前揭規定，請求上訴人將系爭土地上之
    系爭地上物予以拆除，並將上開土地騰空返還被上訴人，核
    屬有據。
　⒉上訴人雖抗辯：被上訴人行使物上請求權，構成權利濫用云
    云；惟查：
　⑴按權利之行使，不得違反公共利益，或以損害他人為主要目
    的；行使權利，履行義務，應依誠實及信用方法，民法第14
    8條定有明文。而權利本係法律所加以保護之利益，通常權
    利人行使權利時，不免對義務人或他人造成不利益之結果，
    此乃不可避免之正常現象，故當事人行使權利，雖足使他人
    喪失利益，若非以損害他人為主要目的，不能稱為權利之濫
    用。查被上訴人係系爭土地之所有權人，其請求上訴人拆除
    系爭地上物，返還占用之土地，係本於所有權之請求，應屬
    正當權利之行使，難認係以損害上訴人為主要目的。
　⑵又公民與政治權利國際公約第17條、經濟社會文化權利國際
    公約第11條第1項前段關於適足居住權之規定，具有國內法
    律之效力，本於基本人權保障之旨，在私有土地所有人依民
    法第767條第1項規定訴請無權占有人拆屋還地訴訟中，該占
    有人雖可援引作為防禦方法。然斟酌上訴人所有之系爭房屋
    係於74年2月14日建築完成，為2層加強磚造建物（見原審訴
    字卷第267頁建物登記第一類謄本），參照其所提出之系爭
    房屋現況照片（見原審訴字卷第269頁、本院卷第167、169
    頁），兩者相互勾稽比對，足徵附圖編號B1部分為系爭房屋
    後方增建之鐵皮雨遮，編號B2部分為系爭房屋旁圍牆與B3間
    範圍，編號B3部分為系爭房屋後方增建之1樓磚造附屬建物
    ，上開增建部分均非系爭房屋保存登記之建物主體部分。由
    此可見，被上訴人請求上訴人拆除其於系爭房屋後側自行增
    建之系爭地上物，並不會破壞系爭房屋建物主體之利用價值
    ，亦不致影響上訴人之適足居住權利。再者，衡諸現行建築
    工程技術，將附圖編號B3部分之地上物拆除並回復系爭房屋
    之生活起居功能並非困難，且難認會使上訴人及國家社會遭
    受莫大之損失，而有權利濫用之情事。
　⑶準此以觀，被上訴人請求上訴人拆除系爭地上物並返還占用
    土地，係為維護其土地所有權之完整性及圓滿狀態，且客觀
    上亦難認對上訴人財產價值及社會經濟成本之耗費，顯大於
    不拆除所造成被上訴人不能利用系爭土地之損害甚多。因之
    ，上訴人抗辯被上訴人之請求，係以損害上訴人為主要目的
    之權利濫用行為云云，難謂有據。
  ⒊上訴人雖又抗辯：被上訴人行使物上請求權，顯已權利失效
    云云；然查，按權利人在相當期間內未行使其權利，除有特
    殊情事，足使義務人正當信賴權利人已不欲行使其權利外，
    尚難僅因權利人久未行使其權利，即認其嗣後行使權利違反
    誠信原則而權利失效。又所謂特殊情事，必須權利人之具體
    作為或不作為（例如經義務人催告行使權利，仍消極未有回
    應），或積極從事與行使權利相互矛盾之行為等，始足當之
    。惟上訴人並未舉證證明被上訴人有何足以使其信賴不欲請
    求返還被占用土地之特殊情事，僅單純以被上訴人久未行使
    其權利，如再為權利之行使，有違誠信原則，而執以抗辯被
    上訴人請求返還被占用土地，有權利失效之適用云云，自非
    可採。
  ⒋再按土地所有人建築房屋非因故意或重大過失逾越地界者，
    鄰地所有人如知其越界而不即提出異議，不得請求移去或變
    更其房屋；又土地所有人建築房屋逾越地界，鄰地所有人請
    求移去或變更時，法院得斟酌公共利益及當事人利益，免為
    全部或一部之移去或變更。但土地所有人故意逾越地界者，
    不適用之，民法第796條第1項前段及第796條之1第1項雖分
    別定有明文。惟查，鄰地所有人之忍受義務，係基於土地所
    有人所建房屋整體，有一部分逾越疆界，若予拆除，勢將損
    及全部建築物經濟價值之考量，而就鄰地所有權能所設行使
    範圍之限制。若土地所有人係於所建房屋整體之外，越界增
    建其他地上物（如圍牆、廚廁等），縱鄰地所有人請求拆除
    ，亦無礙於原所建房屋整體之經濟效用，基於相鄰關係之規
    範目的及合乎比例原則之法益權衡，要無前揭規定之適用。
    準此而言，上訴人所有之系爭地上物並非原保存登記建物整
    體之一部分，實係其另外興建之圍牆、鐵皮及附屬建物，已
    如前述，縱此部分予以拆除，並無妨礙原保存登記建物整體
    之經濟效用，當無適用民法第796條、第796條之1規定之餘
    地。是上訴人以前揭情詞而為利己抗辯，亦難憑採。
六、綜上所述，被上訴人依民法第767條第1項前段、中段之規定
    ，請求上訴人將系爭土地上之系爭地上物予以拆除，並將上
    開土地騰空返還被上訴人，為有理由，應予准許。從而原審
    為上訴人敗訴之判決，並附條件為假執行及免為假執行之宣
    告，核無不合。上訴論旨指摘原判決此部分不當，求予廢棄
    改判，為無理由，應駁回其上訴。
七、本件事證已臻明確，兩造其餘之攻擊或防禦方法及所用之證
    據，經本院斟酌後，認為均不足以影響本判決之結果，爰不
    逐一論列，附此敘明。
八、據上論結，本件上訴為無理由，依民事訴訟法第449條第1項
    、第78條，判決如主文。
中　　華　　民　　國　　111 　年　　6 　　月　　22　　日
                    民事第五庭  審判長法  官  藍雅清

                                      法  官  顏淑惠

                                      法  官  張季芬
上為正本係照原本作成。
本件不得上訴。　　　　
中　　華　　民　　國　　111 　年　　6 　　月　　22　　日

                                      書記官  郭馥萱